臺灣彰化地方法院民事判決　　　　　　　93年度家訴字第12號
原　　　告　乙○○　　住台北縣三重市○○○路二五六巷二二
　　　　　　　　　　　　號
訴訟代理人　吳天富律師
被　　　告　丙○○　　住台中市.
　　　　　　　　　　　　之一
上開當事人間確認繼承權存在事件，於民國九十四年四月廿八日
言詞辯論終結，本院判決如下：
    主      文
原告之訴駁回。
訴訟費用由原告負擔。
    事實及理由
一、原告主張：
  （一）緣兩造均為被繼承人阮木花之子，被告為阮木花之養子
        ，原告為阮木花親生子，合先敘明。
  （二）阮木花於民國（下同）九十二年九月二十日死亡，生前
        ，阮木花為釋如齊神明會會員（編號０七０），依民法
        第一千一百卅八條第一條規定，原告自為該神明會會員
        之第一順位繼承權。詎，被告卻擅自申請繼承為該神明
        會會員，殊為無理。
  （三）阮木花於八十三年四月廿六日代筆遺囑原告為該神明會
        會員之繼承人，並曾於八十三年四月六日委託李健邦律
        師親附書信表明伊於該神明會會員由原告繼承，乃被告
        竟加否認原告繼承之事實，爰依民法第一千一百八十九
        條第四款，同法第一千一百九十九條之規定，提起確認
        繼承權存在之訴等語。並聲明：確認被告就其被繼承人
        阮木花於釋如齊神明會管理委員會會員之繼承權存在。
  （四）對被告答辯之陳述：被告雖以釋如齊神明會管理委員會
        組織規約第四條第一款：「本會之創設人為會員，原會
        員亡故，其會員以長男繼承為原則‧‧‧」為抗辯云云
        。惟查法律行為，違反強制或禁止之規定者，無效，民
        法第七十一條定有明文。又民法第一千一百三十八條規
        定，除配偶外，直系血親卑親屬為第一順序繼承人，原
        告為阮木花之親生子，被告為其養子，依上開規定，兩
        造均同為阮木花之第一順位繼承人，從而該委員會有關
        該會員繼承之規定，顯然違反強制規定，此項規定依法
        應為無效。
二、被告則以：
  （一）原告乙○○強調：「為釋如齊神明會會員阮木花之親生
        子，被告丙○○非阮木花之親生子」，請求判決確認有
        繼承權之聲明。然依據釋如齊神明會管理委員會組織規
        約第四條第一款：「本會之創設人為會員，原會員亡故
        ，其會員以長男繼承為原則」。第二款：「長男亡故或
        不願繼承，得經原會員男子共同推定一人繼承」。第四
        款：「養子女與婚生子女同論」。
  （二）被告丙○○於戶籍謄本上載明係原會員阮木花之長子，
        原告乙○○於戶籍謄本上載明為次子，且被告丙○○亦
        未亡故，亦有繼承之意願，依上揭規約第四條繼承會員
        資格是無庸置疑。原告乙○○在其民事起訴狀所檢附之
        戶籍謄本出生別亦明確載明：「次男」，不符合釋如齊
        神明會管理委員會組織規約繼承之規定昭然若揭。
  （三）先父阮木花於九十二年九月廿日辭世，其全部之遺產均
        歸次子乙○○所有，而釋如齊神明會會員之繼承，被告
        丙○○僅依規定行事，而原告乙○○連此機會欲意圖引
        用先父遺囑佔有，殊不知釋如齊神明會管理委員會組織
        規約是所有會員應行恪守之規範，其間亦無指明繼承與
        遺囑之關聯性，故原告乙○○所提之理由並不影響被告
        丙○○之繼承效力。
  （四）原告認定：釋如齊神明會管理委員會組織規約第四條第
        一款：「本會之創設人為會員，原會員亡故，其會員以
        長男繼承為原則」第二款：「長男亡故或不願繼承，得
        經原會員男子共同推定一定繼承」第四款：「養子女與
        婚生子女同論」皆無效。殊不知此等組織規約，在釋如
        齊神明會管理委員會以執行好幾十年，從無任何異議與
        窒難行之處。若原告驟然認定無效，則先前依此繼承之
        案例是否意因此而無效。民法應顧及誠信原則與善良風
        俗，釋如齊神明會管理委員會秉持誠信原則制定此所有
        會員應行恪守之規範，且施行順遂，亦無違反善良風俗
        ，應屬有效。
  （五）戶籍謄本上載明被告丙○○係原會員阮木花與元配阮詹
        美長子，原告乙○○於戶籍謄本上載明細阮木花與小老
        婆朱蘭之子，因朱蘭未能入戶登記為繼室，故乙○○僅
        以阮木花之血緣關係稱謂為次男。元配阮詹美生前即受
        小老婆朱蘭百般凌虐，故只能與丙○○相依為命，先父
        阮木花因憚於小老婆之威，忍氣吞聲，百般無奈，生前
        曾面囑釋如齊神明會之權益歸丙○○繼承之外，其他遺
        產因小老婆朱蘭之故，丙○○恐無分得之機會。果真先
        父阮木花於九十二年九月二十日辭世，其全部之遺產均
        歸次子乙○○所有。而釋如齊神明會會員之繼承，被告
        丙○○僅依規定行事，而原告乙○○連此機會欲意圖引
        用先父遺囑佔有，組織規約亦無指明繼承與遺囑之關聯
        性，所以由被告繼承是名正言順。
  （六）再者，先父阮木花生前因憚於小老婆之威，其遺囑是否
        係完全出於自由意識？撰述遺囑之動機與遺囑簽名是否
        係其真跡？均尚待查明鑑定等語資為抗辯。並聲明：請
        求為適法之判決。
三、得心證之理由：
  （一）按確認法律關係之訴，非原告有即受確認判決之法律上
        利益者，不得提起，民事訴訟法第二百四十七條第一項
        前段定有明文。法律關係之存在與否不明確，致原告在
        私法上之地位有受侵害之危險，而此危險得以對於被告
        之確認判決除去之者，即得依民事訴訟法第二百四十七
        條之規定提起確認之訴（最高法院五十二年度台上字第
        一九二二號判例可資參照）。查本件兩造之父阮木花為
        「繹如齊神明會」管理委員會會員，且已於九十二年九
        月二十日死亡一節，為兩造所不否認，並有戶籍謄本及
        光復後除戶戶籍簿冊浮籤簿記事資料在卷可資佐證，因
        此關於承受被繼承人阮木花之「繹如齊神明會」管理委
        員會會員資格，與原告繼承權間是否有關連，確有重大
        影響，足致原告在私法上之地位有受侵害之危險，且此
        危險得以對於被告之確認判決除去之。因此，原告就
        本件訴訟即有受確認判決之法律上利益，合先敘明。
  （二）原告起訴主張：被繼承人阮木花係兩造之父，已於九十
        二年年九月廿日過世，兩造雖均係阮木花之第一順序繼
        承人，原告為其親生子，被告為其養子，而被繼承人阮
        木花曾於八十三年四月廿六日代筆遺囑原告為該神明會
        之繼承人，被告竟枉顧被繼承人之遺囑，擅自申請繼承
        為該神明會會員等情，並提出戶籍謄本、彰化縣政府函
        、被繼承人之遺囑影本、釋如齊神明會管理委員會會員
        通訊錄影本為證。被告以：被告於戶籍謄本上載明係阮
        木花之長子，依據釋如齊神明會管理委員會組織規約第
        四條第一款及第四款之規定，被告繼承會員資格無庸置
        疑，且原告戶籍謄本之出生別載明為次男，不符合該會
        組織規約資為置辯，亦提出釋如齊神明會管理委員組織
        規約相關條文影本、戶籍謄本三件、申復書影本為證。
  （三）查本件爭點在於：被繼承人阮木花所屬之「繹如齊神明
        會」之性質為祭祀公業之非法人團體？且該神明會管理
        委員會之會員資格之性質為何，且得否由阮木花任意以
        遺囑自由處分？按我國特有之神明會，係由多數特定人
        （如信徒或享祀者之後裔子孫）及購置財產而組成，以
        祭祀特定神明或先祖為主要目的之非法人團體。經查：
        證人甲○○於本院審理時結證：「（問：繹如齊神明會
        有無擔任過職務？答：第三屆主任委員。八十二、八十
        三、八十四年一屆為三年。（問：繹如齊神明會何時開
        始設立？答：已成立一百七十多年的歷史，祖先留下來
        ，有向主管機關登記，內政部或縣政府有登記立案。（
        問：你擔任時有幾位會員？）答：祖先當時後創立神明
        會，之後再由派下子孫一人承受一戶只有一人。（問：
        是否知悉子孫繼承方式？）答：章程有規定，先由男的
        繼承，如果沒有男的，再由女的繼承，養子、女也可以
        繼承。（問：這個章程何時訂？）答：修改過幾次，我
        當時當主任委員時就有了。（問：法官你之前有幾屆？
        ）答：之前還有二屆主委。主委之前叫做管理人。因為
        當時沒有成立管理會。」等語，並有原告所提出之該會
        管理委員會會員通訊錄影本一份附卷可資參見，且本院
        依職權函請彰化縣政府查明「釋如齊神明會」是否立案
        為財團法人，經該府函覆本件之「釋如齊神明會」未辦
        理法人登記，該神明會曾於八十年、九十一年、九十二
        年及九十三年修改其組織規約備查在案，此有九十四年
        三月十七日府民宗字第0940048119號函暨釋如齊神明會
        管理委員會組織規約四份附卷可查，且依卷附上開組織
        規約第一條「本會定名為繹如齊神明會管理委員會（以
        下簡稱本會）」，第二條第二項「本會奉祀西秦王爺祭
        典及辦理曲管事項。」、第三項「管理保管本會所有法
        物財產。」據上可知本件「釋如齊神明會」之享祀者係
        西秦王爺，設立人由兩造之先祖及不同姓氏之先人所構
        築，且共同設立獨立財產，來紀念或祭拜上述享祀者所
        成立。按祭祀公業係以祭祀祖先為目的而設立之獨立財
        產，其設立須有享祀人、設立人及獨立財產之存在，最
        高法院九十三年度台上字第二四二五號民事判決意旨參
        見。是本件「釋如齊神明會」乃屬祭祀公業之性質無訛
        。次按祭祀公業財產，屬於祭祀公業派下全體公同共有
        ，而祭祀公業之派下權，係身分權之一種，如無特別約
        定，向由派下員之男系子孫因繼承而當然取得。派下權
        乃派下員對於祭祀公業所有權利及義務之總稱，派下員
        祭祀祖先之義務應不得出售或讓與。祭祀公業之財產則
        為派下全體所公同共有，並無所謂之應有部分，故公同
        共有物之處分及其他權利之行使，除其公同關係所由規
        定之法律或契約另有約定外，應得公同共有人全體之同
        意，非任何一人所得私擅處分，各公同共有人不得就公
        同共有物主張有其特定部分而擅加處分，縱加以處分，
        對公同共有人亦不生效力。故祭祀公業之派下各房對於
        公業財產並無確定之應有部分，僅有潛在之「房份」，
        派下不得將其「房份」處分之（參見台灣民事習慣調查
        報告第七四三頁）。最高法院九十三年度台上字第二五
        一七號判決。且按享祀人僅係公業所祭祀之祖先或神明
        ，並非公業之所有人，又公業之派下權之取得，原則上
        以祭祀公業之設立人及其繼承人為限，縱係享祀者之後
        裔，仍非當然取得派下權。最高法院九十三年度台上字
        第二四二五號民事判決。揆諸上開判決意旨，被繼承人
        享有之繹如齊神明會管理委員會會員之地位，屬於祭祀
        公業之派下權，係身分權之一種，如無特別約定，向由
        派下員之男系子孫因繼承而當然取得。查本件有關「釋
        如齊神明會」之會員資格，依該會管理委員會組織規約
        第四條各款有特別規定：「一、本會之創設人為會員，
        原會員亡故，其會員以長男繼承為原則。二、長男亡或
        不願繼承，得經原會員男子共同推定一人繼承。三、原
        會員死亡無男子或男子不願繼承得由其長女繼承或由其
        女子推定一人繼承。四、養子女與婚生子女同論。」第
        三十一條規定：「本組織規約經報主管機關備案後施行
        ，修改時亦同。」且此特別規定，先後於八十年、九十
        一年、九十二年、九十三年，先後修正上開組織規約，
        並送請彰化縣政府備查，經該府分別於八十年十一月、
        九十一年四月十五日、九十二年三月二十日、九十三年
        三月十六日備查在案，有九十四年三月十七日府民宗字
        第0940048119號函暨釋如齊神明會管理委員會組織規約
        四份附卷可查，又上開規約第四條文內容，自八十年至
        九十三年修正施行前，從未修正，而於九十三年修正時
        ，增訂第五款規約「如生前有立繼承者，必須經過法院
        公證，始可辦理繼承權利。」是本件被繼承人阮木花之
        會員資格之繼承方式，因該會組織規約有特別約定，應
        先適用之，既然被繼承人阮木花業於九十二年九月廿日
        死亡而發生繼承關係，依當時組織規約仍以原會員之長
        男繼承為原則，即被告優先享有繼承被繼承人在該神明
        會管理委員會會員之資格，自不得由原會員即被繼承人
        阮木花自由處分之，況被告自始並未表示不願繼承該會
        會員地位。縱如原告主張：被繼承人阮木花有立遺囑指
        定由原告繼承其會員地位云云。然依九十三年三月十六
        日修正後之組織規約第四條第五款規定：如生前有立繼
        承者，必須經過法院公證，始可辦理繼承權利。被繼承
        人上開遺囑係於八十三年四月廿六日作成，不僅該指定
        違反上開規約之規定，且被繼承人之遺囑亦未經法院公
        證，當然無效乃理所至明。故原告前揭主張，於法當屬
        無據，自不可採。被告前開所辯，非無理由。綜上所述
        ，原告訴請確認其關於被繼承人阮木花之繹如齊神明會
        管理委員會會員之繼承權存在，核無理由，應予駁回。
  （四）本件事證已臻明確，兩造其餘主張、陳述及所舉證據，
        於判決之結果已不生影響，爰不一一論駁，併此敘明。
四、訴訟費用負擔之依據：民事訴訟法第78條。
中　　華　　民　　國　　94　　年　　5 　　月　　12　　日
                    家事法庭      法　官　張德寬
以上正本係照原本作成
如對本判決上訴應於送達後10日內向本院提出上訴狀
中　　華　　民　　國　　94　　年　　5 　　月　　12　　日
                            　　書記官　林政佑
